【裁判字號】    99,交抗,160
【裁判日期】    990226
【裁判案由】    聲明異議
【裁判全文】
臺灣高等法院臺中分院交通事件裁定   99年度交抗字第160號
抗 告人 即
原處分機關  交通部公路總局臺中區監理所彰化監理站
代  表  人  高東寶
異  議  人
即受處分人  甲○○
上列抗告人因受處分人違反道路交通管理處罰條例之聲明異議事
件，不服臺灣彰化地方法院中華民國98年12月29日所為裁定（98
年度交聲字第1684號），提起抗告，原審裁定如下：
    主  文
抗告駁回。
    理  由
一、原處分機關交通部公路總局臺中區監理所彰化監理站係以：
    受處分人甲○○於民國98年 4月29日22時38分許，駕駛車牌
    號碼773-DPY號普通重型機車，在彰化縣花壇鄉○○路○段76
    5號前，因酒精濃度超過規定標準（每公升 0.55毫克以上）
    ，為彰化縣警察局舉發其汽車駕駛人有「酒後駕車，經酒精
    濃度測定呼氣值0.56MG/L」之違規，而依道路交通管理處罰
    條例第35條第1項第1款規定，裁處「罰鍰新臺幣（下同）45
    ,000元整，吊扣駕駛執照12個月，施以道安講習」等情。並
    以汽車駕駛人飲用酒類或其他類似物後其吐氣所含酒精濃度
    超過每公升0.25毫克或血液中酒精濃度超過百分之0.05以上
    者，不得駕車，道路交通安全規則第114條第2項定有明文，
    違反者，依道路交通管理處罰條例第35條第1項第1款及第24
    條第1項第2款規定處駕駛人15,000元以上60,000元以下罰鍰
    ，吊扣駕駛執照 1年並施以道安講習，於法應無不合；又緩
    起訴者乃附條件的不起訴處分，亦即是不起訴的一種，此觀
    諸刑事訴訟法第 256條規定自明，既為不起訴即依不起訴處
    理；檢察官為緩起訴處分時依刑事訴訟法第253條之2第 1項
    規定對被告所為之指示及課予之負擔，係一種特殊的處遇措
    施，並非刑罰；因此刑事案件經檢察官為緩起訴處分確定後
    ，宜視同不起訴處分確定，依行政罰法第26條第 2項規定，
    得依違反行政法上義務規定裁處之，認本件並無違反一事不
    二罰之法律規定。
二、異議人即受處分人聲明異議意旨略以：本件緩起訴期間尚未
    屆滿，且受處分人就同一酒後駕車行為已受刑事制裁，基於
    「一事不二罰」原則，應無再對受處分人課予裁罰；是原處
    分機關裁處吊扣受處分人之駕駛執照並無理由，為此向法院
    提出異議，請求撤銷原處分等語。
三、原審裁定意旨略以：
  (一)異議人即受處分人甲○○於上開時、地，確有酒後超過規定
    標準而駕駛重型機車，並經警測試其呼氣酒精濃度達0.56MG
    /L之違規事實，嗣經臺灣彰化地方法院檢察署檢察官於98年
    5 月7日以98年度速偵字第534號為緩起訴處分，諭知緩起訴
    處分期間1年，並應於緩起訴確定之日起6個月內，向指定之
    公益團體、地方自治團體或社區提供40小時義務勞務，該緩
    起訴處分業於98年5月21日確定，緩起訴期間自98年5月21日
    起迄99年 5月20日止，緩起訴期間現尚未期滿等事實，為異
    議人所不爭執，並有彰化縣警察局98年 4月29日彰警交字第
    I00000000 號舉發違反道路交通管理事件通知單、交通部公
    路總局臺中區監理所彰化監理站98年10月27日彰監四字第裁
    64-I00000000號違反道路交通管理事件裁決書、上開緩起訴
    處分書、臺灣高等法院被告前案紀錄表各 1份在卷可憑，此
    部分事實洵堪認定。則依上揭說明，交通行政機關自不得於
    緩起訴之猶豫期間內（即99年 5月21日前），對同一行為再
    課以行政罰鍰。從而，原處分機關依道路交通管理處罰條例
    第35條第1項第1款規定，於上開緩起訴猶豫期間即98年10月
    27日裁處受處分人罰鍰45,000元部分，自有未洽，受處分人
    此部分之異議，為有理由，是爰就原處分關於「罰鍰新臺幣
    肆萬伍仟元」部分之裁罰撤銷，並就此撤銷之部分改諭知不
    罰。
  (二)又受處分人原考領有重型機車駕駛執照，然業於91年10月25
    日遭易處吊銷，然領有普通小型車駕駛執照，此有受處分人
    之機車、汽車駕照基本資料各 1份附卷可考。復核受處分人
    之違規行為係發生於98年 4月29日，自應依修正後之道路交
    通管理處罰條例第68條裁處。且修正後道路交通管理處罰條
    例第68條之規定，既將「吊扣」等字刪除，依前開說明，駕
    駛人受吊扣駕駛執照處分時，不再吊扣其持有各級車類之駕
    駛執照，故原處分機關於作成吊扣駕駛執照處分時，應就行
    為人所應吊扣之駕駛執照種類予以限定，始符合依法行政原
    則。是依前述受處分人依法所受之處分應為限制其駕駛重型
    機車之權利。而受處分人持有之駕駛執照為普通小型車駕駛
    執照，其重型機車駕駛執照業已遭吊銷，均如上所述，自無
    從繳交重型機車駕駛執照供吊扣，若因受處分人無重型機車
    駕駛執照可供吊扣，而吊扣受處分人之普通小型車駕駛執照
    ，此舉顯然將剝奪受處分人駕駛普通小客車之權利，亦不符
    合比例原則，復與現行之道路交通管理處罰條例第68條之規
    定未合。再者，依法本不得以普通小型車駕駛執照駕駛重型
    機車，故並不因吊扣普通小型車駕駛執照而達到限制駕駛人
    繼續騎乘重型機車之目的。又上開處置方式，雖可能產生無
    照駕駛之駕駛人，反而較有照駕駛之駕駛人，得受有無需受
    吊扣駕駛執照處罰利益之疑慮，然審酌「行政行為，採取之
    方法所造成之損害不得與欲達成目的之利益顯失均衡」，乃
    行政程序法第7條第3款所明定，而若於上開情形下吊扣駕駛
    人各級車類之駕駛執照，雖可達成完全杜絕駕駛人繼續酒醉
    駕車之目的，惟亦同時造成剝奪駕駛人駕駛各級車類車輛之
    結果，如此所造成之損害，已與欲達成目的之利益顯失均衡
    。綜上所述，應認受處分人此部分異議可採，為有理由。是
    就原處分關於「吊扣駕駛執照12個月」部分之裁罰撤銷，且
    因受處分人並無重型機車駕駛執照可供吊扣，已如前述，本
    件自無從逕為吊扣其重型機車駕駛執照之諭知，乃就此撤銷
    之部分改諭知不罰。
  (三)至本件異議人駕駛重型機車時，酒精濃度超過規定標準之違
    規事實事證明確，業如前述，則原處分機關就此依道路交通
    管理處罰條例第35條第1項第1款對受處分人施以道安講習部
    分之處分，乃符合行政罰法第26條第 1項但書之規定，核無
    違誤，受處分人此部分之異議為無理由，應予駁回等語。
四、抗告意旨略以：
  (一)依刑事訴訟法第 260條規定：「緩起訴期間屆滿，未經撤銷
    者，緩起訴處分即與不起訴處分確定具有同一效力。」是故
    違反行政法上義務之行為業經緩起訴處分之情形下，於緩起
    訴處分尚未實質確定前，亦即行為人尚未最終確定免於刑事
    訴追或處罰前，行政機關尚不得逕為與刑罰相類之行政栽罰
    ；惟若緩起訴處分因緩起訴猶豫期間屆滿未經撤銷而已經實
    質確定時，依前揭刑事訴訟法第 260條之意旨，行為人始最
    終確定免於刑事追訴或處罰，應視同不起訴處分，則行政機
    關即有行政罰法第26條第 2項所列不屬一事二罰之情形，自
    得對違反行政法上義務之行為人為行政裁罰，而不受同條第
    1項前段之拘束。
  (二)檢察官於緩起訴處分期間命受處分人向指定之公益團體、地
    方自治團體或社區提供40小時之義務勞務，並非刑法所定刑
    罰之種類，且緩起訴係檢察官所為之處分，並非由法院依法
    定程序而為，與刑罰優先於行政罰適用之理由亦不符，況依
    94年12月28日修正公布，自95年7月1日施行之道路交通管理
    處罰條例第35條第 8項規定：「前項汽車駕駛人（指汽車駕
    駛人駕駛汽車經測試檢定酒精濃度超過規定標準；或因而吊
    扣駕駛執照，於吊扣期間再有駕駛汽車經測試檢定酒精濃度
    超過規定或駕駛汽車經測試檢定酒精濃度超過規定，又肇事
    致人重傷或死亡者）同時違反刑事法律者，經裁判確定處以
    罰金低於本條例第92條第 3項所訂最低罰鍰基準規定者，應
    依本條例裁決繳納不足最低罰鍰之部分」意謂即便依法院裁
    判確定而處以罰金之刑事處罰，若未達道路交通管理處罰條
    例第92條第 3項所訂最低罰鍰基準規定者，行政機關仍得裁
    決繳納不足最低罰鍰之部分，並非一經刑事處罰，即應依行
    政罰法第26條第 1項之規定，均不得就與罰金刑相類之罰鍰
    部分裁罰，此對於緩起訴處分猶豫期間屆滿後，其先前所為
    之公益捐款亦有其適用（臺灣高等法院暨所屬法院97年法律
    座談會對於刑事類提案交通案件第39號提案決議參照）。故
    對於緩起訴處分猶豫期間屆滿後，其先前所為之義務勞務，
    因非屬罰金或罰鍰，自無行政罰法第26條第 1項前段所規定
    一事不兩罰原則之適用，爰對於原審裁定表示不服，提起抗
    告。
五、經查：
  (一)按94年2月5日公布，於95年2月5日施行之行政罰法第26條規
    定：「一行為同時觸犯刑事法律及違反行政法上義務規定者
    ，依刑事法律處罰之。但其行為應處以其他種類行政罰或得
    沒入之物而未經法院宣告沒收者，亦得裁處之。前項行為如
    經不起訴處分或為無罪、免訴、不受理、不付審理之裁判確
    定者，得依違反行政法上義務規定裁處之。」又其他種類行
    政罰，係指違反行政法上之義務應受「裁罰性」之「不利處
    分」，依行政罰法第 2條規定，包括限制或禁止行為之吊扣
    證照處分。究其立法理由，一行為同時觸犯刑事法律及違反
    行政法上義務規定時，由於刑罰與行政罰同屬對不法行為之
    制裁，而刑罰之懲罰作用較強，故在處罰目的相同且處罰方
    式相同時，若依刑事法律處罰，即足資警惕時，實無一事二
    罰再處行政罰之必要；且刑事法律處罰，由法院依法定程序
    為之，較符合正當法律秩序，應予優先適用，故同時觸犯刑
    事法律及違反行政法上義務規定之行為，行政機關得否科以
    與刑罰相類之行政罰處罰，端視該行為之刑事訴追或審判程
    序終局結果而定，在刑事訴追、審判程序尚未終局確定前，
    行政機關自不得逕予裁罰；至於罰鍰以外之沒入或其他種類
    行政罰，因兼具維護公共秩序之作用，為達行政目的，行政
    機關仍得併予裁處。
  (二)道路交通主管機關對於汽車駕駛人之酒後駕車行為，依道路
    交通管理處罰條例第35條第1項第1款規定予以裁罰，係對行
    為人違反行政法上義務規定之行政罰，且該條例關於一行為
    同時觸犯刑事法律及違反行政法上義務規定者，並無特別規
    定。是以，汽車駕駛人酒後駕車行為，經測試檢定酒精濃度
    超過規定標準，同時涉犯刑法第185條之3之公共危險罪嫌者
    ，道路交通主管處罰機關除有上開行政罰法第26條第 1項但
    書規定，得處以其他種類行政罰之情形外，關於罰鍰部分，
    即應依上開行政罰法第26條及道路交通管理處罰條例第10條
    規定，移送地方法院檢察署處理，於移送後，非有上開行政
    罰法第26條第 2項所定不起訴等事由，不得再依道路交通管
    理處罰條例第35條第1項第1款規定，裁處行為人罰鍰之行政
    罰。
  (三)上開類此事件即檢察官為緩起訴處分時，係命被告向指定之
    公益團體提供一定時數之義務勞務者，行政機關不得對同一
    行為再課以行政罰鍰。不罰之理由係認為此種處遇措施性質
    上已係實質的制裁，造成被告義務增加，為干預人民自由之
    處分，監理機關不得再行裁處罰鍰（臺灣高等法院暨所屬法
    院96年法律座談會刑事類提案第36號決議意旨參照）。是緩
    起訴之附帶負擔，已對人民權益產生制約，於理論上，雖有
    刑事處分或行政罰鍰之爭，然無論何者，同一事件，均不得
    再予裁罰。
  (四)本件受處分人因上開酒後駕車案件，經臺灣彰化地方法院檢
    察署檢察官於98年5月 1日以98年度速偵字第534號為緩起訴
    處分，並諭知命受處分人於緩起訴處分確定並收到該署通知
    之日起 6個月內，向指定之公益團體、地方自治團體或社區
    提供40小時之義務勞動，緩起訴期間為 1年，嗣經臺灣高等
    法院臺中分院檢察署檢察長於98年5月5日以98年度上職議字
    第2948號處分書駁回再議確定，而受處分人亦於98年11月20
    日因履行完結在案，緩起訴期間自98年5月21日至99年5月20
    日止等情，有緩起訴處分書、職權送再議處分書、臺灣高等
    法院被告前案紀錄表各 1份在卷可稽，且為受處分人所不爭
    執，是受處分人上揭違規事實，足堪認定。
  (五)茲本件酒後駕車之行為，係屬同時觸犯刑事法律及違反行政
    法上義務規定之行為，業經臺灣高等法院臺中分院檢察署以
    98年度上職議字第2948號駁回再議而緩起訴處分確定，受處
    分人亦已提供40小時義務勞務，又刑事訴訟法第253條之2規
    定，命被告為金錢給付、勞務給付及處遇措施的部分，應得
    被告之同意，蓋其涉有被告之人身自由及財產的拘束，且產
    生未經裁判即終局處理案件之實質效果，自應考慮被告之意
    願。是上開緩起訴處分令受處分人向指定之公益團體、地方
    自治團體或社區提供40小時之義務勞務給付時，雖非刑法所
    定刑罰之種類，然已對受處分人名譽、心理產生相當制約並
    影響被告之自由等權利，揆諸首揭之規定及說明，上開緩起
    訴處分已產生實質刑罰效果，應實質該當行政罰法第26條第
    1 項之「依刑事法律」之處罰效果，而非不起訴處分甚明，
    則抗告人依法自不得再對受處分人依道路交通管理處罰條例
    第35條第1項規定裁處罰鍰45,000元之處分。
  (六)另按道路交通安全規則第50條第 1項前段規定：汽車駕駛執
    照為駕駛汽車之許可憑證。故除依同規則第61條規定，汽車
    駕駛人取得高一級車類之駕駛資格者，准其駕駛較低等級車
    類之車輛外，應按其取得何等級車類之駕駛執照，駕駛該相
    當等級車類之車輛，不得持較低等級車類之駕駛執照，駕駛
    較高等級之車類；若有違反上述規定，因其不具備所駕駛車
    類；相當汽車駕駛人資格，例如考領輕型機器腳踏車駕駛執
    照，而駕駛大貨車，或考領小型車普通駕駛執照，而駕駛聯
    結車等，因資歷、能力均不相當（道路交通安全規則第60條
    規定參照），於法應認與無駕駛執照者同，始符合道路交通
    安全維護之立法本旨。是道路交通管理處罰條例第86條第 1
    項所稱之汽車駕駛人「無照駕車」，除同條例第21條第 1項
    第 1款之「未領有駕駛執照駕車」外，應包括持較低等級車
    類之駕駛執照，而駕駛較高等級之車類在內（最高法院82年
    度台上字第 203號判決參照）。准此，本件受處分人之酒後
    駕駛行為當時係領有普通小型車駕駛執照，而為前開違規行
    為則係騎乘重型機車，當時確屬「未領有駕駛執照駕車」乙
    節，有受處分人之汽、機車駕照基本資料 1份附卷可憑（參
    原審卷第13頁）。是受處分人既係違規酒後騎乘重型機車，
    依道路交通管理處罰條例第68條之修法旨趣，僅能吊扣其重
    型機車駕照。然於本件中，受處分人並無持有任何重型機車
    駕駛執照可供吊扣，有受處分人汽、機車駕照基本資料一紙
    在卷可憑，此應為主管機關即原處分機關職務上所知；而受
    處分人在並無持有重型機車駕照，猶仍騎乘前揭重型機車之
    情況下，顯然無法再裁處「吊扣駕駛執照」之處分，此參以
    道路交通管理處罰條例第67條第 6項規定違規酒後駕車但屬
    無照駕駛之情況下，則將「吊扣」之處罰規定轉換為「禁止
    在最長吊扣期間內考領駕照」之處罰，即見其明。故原處分
    機關於職務上既已明知受處分人並未持有重型機車駕照，即
    應依道路交通管理處罰條例第67條第 6項規定，轉為裁罰受
    處分人在所規定最長吊扣期間內（依同條例第35條第1項第1
    款規定，吊扣駕照最長期間為 1年），不得考領駕照，惟此
    乃專指違規當時所駕駛車輛種類之駕駛執照；詎原處分機關
    竟仍對受處分人裁處吊扣其所持有他級駕照之處分，於法即
    有違誤。
  (七)至於抗告意旨所指道路交通管理處罰條例第35條第 8項：前
    項汽車駕駛人，經裁判確定處以罰金低於本條例第92條第 3
    項所訂最低罰鍰基準規定者，應依本條例裁決繳納不足最低
    罰鍰部分之規定部分，顯係另一裁罰依據，而本件原處分意
    旨並未就此裁罰，是此規定，於本件尚難遽以引用，而無其
    適用餘地。故原審撤銷原處分關於裁處受處分人罰鍰45,000
    元及吊扣駕駛執照12個月部分，改諭知不罰，經核其認事用
    法於法有據，從而，抗告意旨任意指摘原裁定不當，求為撤
    銷改裁，為無理由，應予駁回。
六、據上論結，應依道路交通案件處理辦法第26條，刑事訴訟法
    第412條，裁定如主文。
中    華    民    國    99    年    2     月    26    日
              交通法庭  審判長法  官  陳  紀  綱
                              法  官  姚  勳  昌
                              法  官  張  智  雄
以上正本證明與原本無異。
不得抗告。
                              書記官  詹  雅  婷
中    華    民    國    99    年    2     月    26    日

司法院資訊處製作；財團法人民間司法改革基金會備份。
